最高法院刑事判決　　　　　　九十四年度台上字第三二三○號
　　上　訴　人　台灣高等法院檢察署檢察官
　　被　　　告　甲○○
　　　　　　　　丙○○
　　　　　　　　乙○○
　　　　　　　　　　　　5 巷.
上列上訴人因被告等偽造文書案件，不服台灣高等法院中華民國
九十一年九月三日第二審判決（九十年度上訴字第一○七四號，
起訴案號：台灣台北地方法院檢察署八十六年度偵字第二七八七
○號），提起上訴，本院判決如下：
    主  文
原判決撤銷，發回台灣高等法院。
    理  由
本件原判決以公訴意旨略以：緣鄭淑月因積欠聯邦商業銀行南京
東路分行（下稱聯邦銀行）借款，經該行聲請法院就其所有坐落
台北市○○區○○段三小段二○○地號土地及其上門牌號碼台北
市○○○路三八○號一樓建物強制執行，已訂於民國八十五年十
月十六日拍賣。同日上午，鄭淑月經由被告甲○○之介紹，以新
台幣（下同）一億二千萬元之價格，將上開不動產出賣予被告丙
○○。雙方簽訂買賣契約後，丙○○以現金二千萬元及向聯邦銀
行設定最高限額抵押權七千二百萬元後，貸款六千萬元，作為買
賣價金之給付，再代償上開不動產之第二順位抵押權四百萬元，
並於八十六年一月九日辦理不動產所有權移轉登記完畢。嗣丙○
○未付清餘款，鄭淑月不願點交，而丙○○需支付貸款利息，竟
與甲○○及代書即被告乙○○共謀，由乙○○書寫另一份買賣價
金為八千萬元之契約，偽造「鄭淑月」之簽名於立約人賣主（乙
方）欄處，並將鄭淑月前所交付供辦理所有權移轉登記所用之印
鑑章盜蓋其上。丙○○以該偽造之契約向鄭淑月主張買賣價金已
支付，鄭淑月係無權占有，應點交上開不動產，致生損害於鄭淑
月。因認被告等共同涉犯刑法第二百十六條、第二百十條之行使
偽造私文書罪嫌及第二百十七條之盜用印章、印文罪嫌云云。但
經審理結果，認為不能證明被告等犯罪，因而維持第一審諭知被
告等無罪之判決，駁回檢察官在第二審之上訴，固非無見。
惟查：(一)、原判決採信被告等之辯詞，認另紙買賣價格一億二千
萬元之不產動產買賣契約書乃為節稅目的而書立，丙○○係以八
千萬元向告訴人買受上開不動產，該八千萬元之不動產買賣契約
書為真正。惟聯邦銀行副理陳傳銘、職員張育綺及乙○○在告訴
人被訴詐欺一案之偵查中，均證稱丙○○向聯邦銀行辦理貸款時
，係提出上開一億二千萬元之不動產買賣契約書（見偵字第二○
五○三號卷第四一至四二頁），與被告等所辯該一億二千萬元之
不動產買賣契約書僅係為節稅目的而製作，已有未合；且陳傳銘
、張育綺既均同時證稱聯邦銀行聲請拍賣之告訴人上開不動產其
拍賣底價為八千一百八十萬元，聯邦銀行亦依該底價為估價，似
已知該一億二千萬元之不動產買賣契約書所載買賣價格不實，何
以竟又接受丙○○提出之一億二千萬元不動產買賣契約書辦理貸
款？實情為何？關涉被告等有無被訴犯罪事實之判斷，為明真相
，自應就上開事項詳加究明，原審未根究明白，并於理由內為必
要之說明，遽採被告等之辯解，認該一億二千萬元之不動產買賣
契約書僅係為節稅目的而書立，自有調查未盡之違誤。(二)、乙○
○在偵查中雖稱「八千萬那份是鄭淑月自己寫的，後面一億二千
萬元那份是他先生代簽，簽八千萬契約時大家都在場，但一億二
千萬那份施先生代鄭淑月簽，鄭女沒來」云云（見前引卷第四一
頁反面），然該八千萬元不動產買賣契約書上告訴人「鄭淑月」
之署押，經憲兵司令部刑事支援中心（下稱刑事支援中心）、法
務部調查局（下稱調查局）及內政部警政署刑事警察局（下稱刑
事警察局）筆跡鑑定結果，均認該契約書上「鄭淑月」簽名字跡
與告訴人在「刑事答辯續狀」之具狀人欄、「刑事委任狀」及當
庭所寫「鄭淑月」之簽名字跡等之書寫個性、慣性及特徵不符（
見偵續字第二三六號卷第二○六至二○九頁、原審卷第四三頁、
第六五頁）。原判決僅就刑事支援中心之鑑定結果說明不足採為
不利被告等判斷之理由，而就調查局、刑事警察局之鑑定結果，
則悉未說明論述，理由尚嫌欠備。再者，該八千萬元不動產買賣
契約書上之告訴人印文，雖經刑事支援中心鑑驗結果，認與一億
二千萬元之不動產買賣契約書上之告訴人印文及八十五年十月十
七日台北市大安區戶政事務所（下稱大安戶政事務所）印鑑證明
上之告訴人印鑑章印文均相符，惟該八千萬元不動產買賣契約書
上之告訴人印文，經調查局與告訴人所有之印鑑實體相比對結果
，則認該契約書上印文與印鑑實體之印文不相符合（見原審卷第
四三頁），原判決未說明其就刑事支援中心與調查局所為兩相歧
異之鑑定結果，為如何斟酌取捨之得心證理由，同屬可議。又該
八千萬元不動產買賣契約書之簽訂日期為八十五年十月十五日，
惟其附件竟有同月十六日之清償債款協議書及大安戶政事務所同
月十七日核發之告訴人印鑑證明，其是否確於八十五年十月十五
日所簽訂？尚非無疑，原審未予釐清，即遽認該契約係屬真正，
亦嫌速斷。(三)、台灣土地銀行面額五百萬元三紙支票及台灣銀行
面額二千萬元支票上之「鄭淑月」筆跡，經原審送請刑事警察局
鑑定結果，係認「因均有模仿之虞，歉難鑑定」（見原判決第七
頁末六行及原審卷第六四頁），亦即上開四紙支票上之「鄭淑月
」背書是否係告訴人之筆跡，依前揭鑑定結果尚屬無從確認。惟
原判決竟併採刑事警察局上開鑑定意見，資為其憑以判斷告訴人
有簽收前揭四紙支票以製造資金往來證明情事之論據，亦難謂無
判決理由矛盾之違誤。檢察官上訴意旨指摘原判決不當，非無理
由，應認有發回更審之原因。
據上論結，應依刑事訴訟法第三百九十七條、第四百零一條，判
決如主文。
中　　華　　民　　國　九十四　年　　六　　月　 十六 　日
                      最高法院刑事第十二庭
                          審判長法官  謝　俊　雄
                                法官  陳　世　雄
                                法官  蘇　振　堂
                                法官  吳　信　銘
                                法官  徐　文　亮
      本件正本證明與原本無異
                                      書  記  官
中　　華　　民　　國　九十四　年　　六　　月　二十二　日
                                                      Ｅ
